ACORDAO-COMPLETO-2542328

ACÓRDÃO 1581/2022 ATA 26/2022 - PLENÁRIO

VISTOS, relatados e discutidos estes autos de tomada de contas especial, em que se examina recurso de revisão apresentado por Luiz Lindbergh Farias Filho, ex-prefeito do Município de Nova Iguaçu/RJ, contra a deliberação por meio da qual este Tribunal julgou irregulares suas contas, condenando-o ao pagamento do débito de aproximadamente R$ 45.700,00 (valor histórico, parcelas de 2006 a 2008) e aplicando-lhe multa no valor de R$ 6.000,00 (reduzida posteriormente para R$ 2.000,00 em julgamento de recurso de reconsideração) ,
ACORDAM os Ministros do Tribunal de Contas da União, reunidos em Sessão do Plenário, diante das razões expostas pelo Relator, e com base no art. 35 da Lei 8.443/1992 e nos arts. 174 a 176 e 288 do Regimento Interno do TCU, em:
9.1 declarar a nulidade da citação de Luiz Lindbergh Farias Filho (peças 15 e 16) e os atos processuais que dela decorreram, abrangendo os Acórdãos 14.206/2018, 9.805/2019 e 11.289/2020, todos da 1ª Câmara, devendo o processo ser novamente submetido ao relator original;
9.2 considerar prejudicado o julgamento do recurso de revisão interposto por Luiz Lindbergh Farias Filho, por perda de objeto; 
9.3 notificar a recorrente e demais interessados no processo a respeito deste acórdão.

Recurso de revisão contra acórdão que julgou irregulares as contas do recorrente, com condenação em débito e multa, em razão da não comprovação de parte das despesas vinculadas a convênio cujo objetivo era implantar Núcleos de Esporte do Programa Segundo Tempo.

Município de Nova Iguaçu/RJ

3. Recorrente: Luiz Lindbergh Farias Filho (ex-prefeito, CPF XXX.493.514-XX)

13.1. Ministros presentes: Ana Arraes (Presidente), Benjamin Zymler, Bruno Dantas, Vital do Rêgo, Jorge Oliveira e Antonio Anastasia (Relator).
13.2. Ministros-Substitutos convocados: Augusto Sherman Cavalcanti e Marcos Bemquerer Costa.
13.3. Ministro-Substituto presente: André Luís de Carvalho.

ANTONIO ANASTASIA

Ministro Benjamin Zymler

Neste processo de tomada de contas especial, examina-se recurso de revisão apresentado por Luiz Lindbergh Farias Filho, ex-prefeito do Município de Nova Iguaçu/RJ, contra o Acórdão 14206/2018-TCU-Primeira Câmara, relator Ministro Benjamin Zymler, por meio do qual este Tribunal julgou irregulares as contas do ora recorrente, condenando-o ao pagamento do débito de aproximadamente R$ 45.700,00 (valor histórico, parcelas de 2006 a 2008) e aplicando-lhe multa no valor de R$ 6.000,00.
2. As irregularidades foram constatadas na execução do Convênio 263/2005, firmado entre o município e o Ministério dos Esportes, cujo objeto foi a implantação de núcleos de esporte do Programa Segundo Tempo. A União repassou o montante de R$ 1.080.000,00 entre 2006 e 2007.
3. Mediante o Acórdão 9805/2019-TCU-Primeira Câmara, relator Ministro Bruno Dantas, foi dado provimento parcial a recurso de reconsideração, com a consequente redução do valor da multa para R$ 2.000,00 (o valor do débito foi mantido) . A essa deliberação, foram opostos embargos de declaração, que não foram conhecidos por esta Corte, por intermédio do Acórdão 11289/2020-TCU-Primeira Câmara, relator Ministro-Substituto Marcos Bemquerer Costa.
4. Interposto o recurso de revisão, a Serur providenciou o exame de sua admissibilidade (peças 75-77) , em que, inicialmente, verificou o cumprimento dos requisitos gerais - tempestividade, legitimidade, interesse, e adequação. Transcrevo, a seguir, trecho que contém as demais análises, a respeito dos requisitos específicos do tipo recursal (que inclui o exame da alegação de vício na citação) e da prescrição, bem como a proposta da unidade técnica de não conhecer do recurso (peça 75) : 
"2.6.	REQUISITOS ESPECÍFICOS
Para análise do presente requisito, verifica-se oportuno a realização de breve histórico dos autos.
Trata-se de Tomada de Contas Especial (TCE) instaurada pelo Ministério do Esporte, em desfavor do Sr. Luiz Lindbergh Farias Filho, na condição de ex-prefeito do município de Nova Iguaçu/RJ (gestão 2005-2008) . A TCE foi motivada em razão da não comprovação de parte das despesas vinculadas ao Convênio 263/2005, cujo objetivo era implantar Núcleos de Esporte do Programa Segundo Tempo.
Para tanto, foram previstos recursos federais da ordem de R$ 900.000,00, com posterior aporte adicional de R$ 180.000,00, além de contrapartida municipal de R$ 310.000,00 e R$ 121.200,00. O convênio vigeu entre 29/12/2005 e 1/2/2008 (peça 1, p. 116; 129, 230-231) .
No âmbito desta Corte de Contas, foi promovida a citação do ex-gestor, para que comprovasse a regular execução de despesas que totalizaram R$ 45.779,89, para as quais não havia documentação probante. No entanto, apesar de regularmente citado, o responsável optou por se manter silente nos autos, sendo, assim, considerado revel. 
Posto isso, o processos foi apreciado por meio do Acórdão 14206/2018-TCU-Primeira Câmara, da relatoria do Ministro Benjamin Zymler, que julgou irregulares as contas do responsável e lhe aplicou débito e multa (peça 23) .
Inconformado, o ex-prefeito interpôs recurso de reconsideração (peça 39) , o qual foi apreciado pelo Acórdão 9805/2019-TCU-Primeira Câmara, da relatoria do Ministro Marcos Bemquerer, que conheceu e deu provimento parcial ao recurso, para reduzir o valor da multa aplicada para R$ 2.000,00 (peça 52) . 
Posteriormente, foram opostos embargos declaratórios (peça 59) , os quais não foram conhecidos, pois não atenderem a requisito de admissibilidade, nos termos do Acórdão 11289/2020-TCU-Primeira Câmara (peça 66) . 
Neste momento, o responsável interpõe recurso de revisão, com fundamento no art. 35, inciso II, da Lei 8.443/1992, em que argumenta que:
tendo em vista que a condenação baseou-se na insuficiência de documentos, é cabível, portanto, o acolhimento do presente recurso com fulcro no art. 35, inciso II, da Lei 8.443/1992 (peça 72, p. 1-2) ;
houve nulidade na citação inicial, visto que a notificação não foi enviada para seu endereço residencial na cidade do Rio de Janeiro. Diante disso, o processo correu à sua revelia, o que impediu o exercício do direito de ampla defesa e contraditório (peça 72, p. 2-5) ;
o concedente posicionou-se pela aprovação integral da execução física do objeto. Portanto, não é razoável exigir a devolução de recursos (peça 72, p. 5) ;
após passado tanto tempo (quatorze anos) , torna-se difícil a recuperação de documentos, situação essa agravada pelo demora na citação realizada pelo TCU (peça 72, p. 6-7) .
O recurso de revisão se constitui em espécie recursal de sentido amplo, verdadeiro procedimento revisional, com índole jurídica similar à ação rescisória, que objetiva a desconstituição da coisa julgada administrativa. Além dos pressupostos de admissibilidade comuns a todos os recursos (tempestividade, singularidade e legitimidade) , o recurso de revisão requer o atendimento dos requisitos específicos indicados nos incisos do art. 35 da Lei 8.443/92: I - erro de cálculo; II - falsidade ou insuficiência de documentos em que se tenha fundamentado o acórdão recorrido; e III - superveniência de documentos novos com eficácia sobre a prova produzida.
Do exame do recurso constata-se que o recorrente se limitou a invocar hipótese legal compatível com o recurso de revisão, sem, contudo, satisfazê-la materialmente.
Meros argumentos e teses jurídicas representam elementos ordinários que somente justificariam o seu exame em sede de recurso de reconsideração, espécie recursal prevista no art. 33 da Lei 8.443/92. Entendimento diverso iria descaracterizar a natureza excepcional e revisional do recurso de revisão, que se assemelha à ação rescisória no âmbito do processo civil.
Em que pese a proposta de não conhecimento do recurso, verifica-se que o recorrente alega a ocorrência de vício procedimental - nulidade do acórdão condenatório diante de vício na citação (peça 72, p. 2-5) . Registre-se que a presente decisão transitou em julgado para o recorrente, aplicando-se o disposto no art. 1º, §2º, da Resolução TCU 241/2011.
No caso em análise, tem-se que a avaliação da regularidade da citação foi procedida pelo Ministro Relator, conforme excerto reproduzido do voto condutor do acórdão condenatório, como segue (peça 24, p. 3) :
'23. Com fulcro nessas considerações, foi realizada a citação do Sr. Luiz Lindbergh Farias Filho. Cumpre salientar que a condição de Senador da República que ostenta o responsável implica que seu domicílio legal se encontra no Distrito Federal, conforme se depreende da interpretação do disposto no art. 76 do Código Civil. Todavia, para efeito de citação no âmbito de processos do TCU, o endereço utilizado para o envio da correspondência é o constante do Sistema CPF, que tem por base de dados as informações da Receita Federal, consoante reiteradamente decidido pelo TCU ao interpretar o disposto no art. 179, II, do seu Regimento Interno (Acórdãos nº 1.768/2006, 2.553/2006 e 2.813/2006, todos da 2ª Câmara) .
24. Assim sendo, não há reparo a ser feito quanto ao encaminhamento do ofício de citação para o endereço constante no cadastro do responsável na Receita Federal, até mesmo porque para lá foram enviadas citações referentes a outros processos em que o Senador em questão também figura no polo passivo, tendo havido inclusive a apresentação de alegações de defesa por parte do parlamentar.
25. Todavia, no presente caso, transcorreu o prazo fixado no ofício citatório sem a apresentação de alegações de defesa nem o recolhimento do débito apurado. Diante disso, a unidade técnica entendeu que o ex-prefeito devia ser considerado revel, dando-se prosseguimento ao processo, de acordo com o previsto no art. 12, § 3º, da Lei 8.443/1992.'
Nesse sentido, portanto, não assiste razão ao recorrente quanto à nulidade arguida.  
Ante o exposto, o recurso não atende aos requisitos específicos de admissibilidade do recurso de revisão estabelecidos no art. 35 da Lei 8.443/92.
2.7.	OBSERVAÇÕES
2.7.1 Análise de prescrição
No exame da prescrição, a Serur tem adotado os entendimentos detalhados na peça 74, que contém estudo e pronunciamentos anteriores da Secretaria sobre o tema. Nessas manifestações estão desenvolvidas as seguintes premissas, que serão utilizadas no presente exame: 
a)  ao julgar o RE 636.886, o STF conferiu nova interpretação ao art. 37, § 5º, da Constituição Federal, fixando a tese de que 'é prescritível a pretensão de ressarcimento ao erário fundada em decisão de Tribunal de Contas';
b)  as pretensões punitiva e de ressarcimento devem observar o mesmo regime na atividade de controle externo, dado o objetivo comum da prescrição, de fixar prazo para o Tribunal de Contas agir, para caracterizar o ilícito, identificar seu autor, dimensionar as consequências da conduta e impor as consequências legais, independentemente de tais consequências terem natureza punitiva ou ressarcitória;
c)  até que sobrevenha norma específica, entende-se que a prescrição das pretensões punitiva e de ressarcimento, no processo de controle externo, deve observar o regime Lei 9.873/1999, na linha dos recentes pronunciamentos do STF a respeito. Assim, sem prejuízo de se realizar o exame da prescrição também segundo o prazo decenal previsto no Código Civil, o critério adotado, na formulação da proposta de encaminhamento, será o da Lei 9.873/1999.  
Análise da prescrição segundo os critérios do Acórdão 1441/2016-TCU-Plenáriolenário:
No que se refere a¿ pretensão punitiva, o TCU tem tradicionalmente aplicado os critérios definidos no Acórdão 1441/2016-TCU-Plenáriolena¿rio, que, em incidente de uniformização de jurisprudência, orientou-se pela aplicação do Código Civil. Por este acórdão, em linhas gerais, a prescrição subordina-se ao prazo geral de dez anos (CC, art. 205) , contado a partir da data da ocorrência do fato e interrompido pelo ato que ordenar a citação, a audiência ou a oitiva da parte. 
Dentre outras razões que justificaram a adoção desse critério destaca-se a de que o citado dispositivo constitui uma cláusula geral a ser empregada sempre que a pretensão for prescritível, mas a lei não estabelecer um prazo específico, como na hipótese. 
No caso de repasses sujeitos a prestação de contas específica, a data de transferência dos recursos ou a data de glosa de despesas são termos adequados para a incidência de encargos legais (art. 9º da IN-TCU 71/2012) , mas não para início da prescrição. Para esta finalidade considera-se, no regime do Código Civil, a data da entrega da prestação de contas ou o dia seguinte ao término do prazo final para entrega (o que ocorrer primeiro) , já que, enquanto não exaurido esse prazo, não se pode falar em inércia da Administração-credora (Acórdão 6594/2020-TCU-Segunda Câmara, Ministro Marcos Bemquerer, e 1.470/2020-TCU-2ª Câmara, Ministra Ana Arraes, entre outros) .
Na situação em análise, verifica-se que não ocorreu a prescrição da pretensão punitiva. Tem-se que as contas foram prestadas tempestivamente, em 1/4/2008 (peça 1, p. 235) , sendo esse o termo inicial para a contagem do prazo prescricional do Código Civil.
Por outro lado, o ato de ordenação da citação ocorreu em 17/8/2017 (peça 13) , ou seja, há menos de dez anos do fato inquinado.
Por sua vez, o acórdão recorrido foi proferido em sessão de 13/11/2018 (peça 23) .
Considerando a premissa de que as pretensões punitiva e de ressarcimento se submetem ao mesmo regime, conclui-se que não estariam prescritas tanto a possibilidade de aplicação de multa, quanto a de condenação ao ressarcimento, caso fossem adotados, para ambos os fins, os parâmetros definidos no Acórdão 1441/2016-TCU-Plenáriolenário.
Análise da prescrição pelo regime da Lei 9.873/1999 
Adotando-se as premissas fixadas na Lei 9.873/1999 ao caso em exame, e mesmo considerando-se o prazo geral, de cinco anos, observa-se que não teria ocorrido a prescrição. Para tanto, é preciso considerar os seguintes parâmetros:
a) Termo inicial:
A Lei 9.873/1999 apresenta um prazo prescricional geral de cinco anos, contados da data da prática do ato ou, no caso de infração permanente ou continuada, do dia em que tiver cessado (art. 1º) . No caso de convênios e instrumentos congêneres, tal prazo só começa a fluir no momento em que forem prestadas as contas ou, diante de sua extemporaneidade ou omissão, na data do primeiro ato de apuração do fato, o que ocorrer primeiro. 
No caso em questão, as contas foram prestadas em 1/4/2008 (peça 1, p. 235) , sendo esse o termo inicial para a contagem do prazo prescricional da lei.
b) Prazo:
A Lei 9.873/1999 apresenta um prazo geral, de cinco anos (art. 1º) , e um prazo especial, previsto no art. 1º, § 2º, a saber: 'quando o fato objeto da ação punitiva da Administração também constituir crime, a prescrição reger-se-á pelo prazo previsto na lei penal'.
c) Interrupções por atos inequívocos de apuração dos fatos:
No regime da Lei 9.873/1999, a prescrição se interrompe 'por qualquer ato inequívoco, que importe apuração do fato' (art. 2º, II) , conforme a seguir: 
1) em 25/7/2008, Parecer de Avaliação do Aspecto Técnico 72/2008 da prestação de contas final (peça 3, p. 26-54) ;
2) em 30/9/2009, Ofício 2300 SPOA/SE/ME, informando ao Sr. Lindbergh Farias que o pedido de prorrogação de prazo foi deferido (peça 3, p. 68) ;
3) em 15/9/2011, Ofício 1779/2011-DGI/SE-ME encaminhado à Prefeita Municipal em exercício, solicitando o envio de documentação complementar (peça 3, p. 304-306) ;
4) em 20/5/2014, Parecer Financeiro 75/2014-CPREC/CGPCO/DGI/SE/ME, em que foram apontadas impropriedades (peça 4, p. 186 - 194) ;
5) em 22/9/2015, Relatório de Auditoria 1943/2015 (peça 4, p. 260-262) . 
d) Interrupções pela citação dos responsáveis:
A prescrição também é interrompida 'pela notificação ou citação do indiciado ou acusado, inclusive por meio de edital', nos termos do art. 2º, I, da Lei 9.873/1999. E, no regime dessa lei, a interrupção se dá pela citação propriamente dita, e não pelo despacho que a ordena. Com esse fundamento, houve a interrupção em 1/9/2017, com a citação do responsável (peças 15-16) . 
Cabe destacar, por oportuno, que, em se tratando de devedores solidários, a interrupção da prescrição feita a um prejudica aos demais. Incide, nesse caso, regra própria da teoria geral das obrigações, segundo a qual 'a interrupção efetuada contra o devedor solidário envolve os demais' (art. 204, § 1º, do Código Civil) . São consequências próprias da solidariedade (a exemplo da regra de que o credor pode demandar qualquer dos devedores, art. 275 do Código Civil) , que não precisam ser repetidas em cada diploma legal específico.
e) Interrupção pela decisão condenatória recorrível:
Por fim, a prescrição também se interrompe 'pela decisão condenatória recorrível' (art. 2º, III, da Lei 9.873/1999) . Com esse fundamento, houve a interrupção em 13/11/2018 (peça 23) , data da sessão em que foi proferido o acórdão condenatório. Essa interrupção é relevante, por estabelecer prazo para julgamento do recurso.
f) Da prescrição intercorrente:
Nos termos do art. 1º, § 1º, da Lei 9.873/1999, opera-se a prescrição intercorrente se o processo ficar paralisado por mais de três anos, aguardando 'julgamento ou despacho'.
Note-se que há uma correlação entre essa hipótese e as causas de interrupção da prescrição do art. 2º. Com efeito, uma vez interrompida a prescrição por alguma das hipóteses do art. 2º, o processo não pode ficar inativo, sem qualquer inovação processual relevante, por mais de três anos.
Trata-se de prazo específico, não se aplicando nem o prazo geral de cinco anos nem o prazo especial, da lei penal (§ 2º) . A finalidade da prescrição intercorrente, com seu prazo próprio, é a de assegurar a eficiência e celeridade nas apurações administrativas. Seria contrário a essa finalidade a paralisação injustificada do processo por período maior que o triênio estabelecido para a hipótese.
A extrapolação do prazo de três anos, sem inovação relevante no processo, pode configurar negligência. Por isso, além de se operar a prescrição, deve-se promover a 'apuração da responsabilidade funcional decorrente da paralisação, se for o caso'.
Em muitas situações o exame da prescrição intercorrente pode ficar prejudicado nos processos já em tramitação no TCU. Como a ação de ressarcimento era considerada imprescritível, as peças que compõem a tomada de contas especial, elencadas no art. 10 da Instrução Normativa- TCU 71/2012, não contemplam informações pormenorizadas quanto ao andamento do processo na fase interna, o que pode prejudicar a análise de eventual paralisação por mais de três anos.
Assim, caso o tribunal venha a adotar a sistemática da Lei 9.873/1999 para aferir a prescrição, convém avaliar, oportunamente, a possibilidade de ajustes na IN-TCU 71/2012, para que as tomadas de contas especiais encaminhadas ao tribunal contemplem informações sobre as interrupções ocorridas na fase interna do procedimento (como, por exemplo, declaração do órgão instaurador da TCE, de que o processo não ficou paralisado por mais de três anos, na forma do art. 1º, § 1º, da citada lei) . 
Especificamente quanto a esta TCE, as próprias causas de interrupção elencadas acima permitem evidenciar que o processo teve andamento regular, não se operando a prescrição intercorrente.
g) Conclusão pelo regime da Lei 9.873/1999:
Independentemente da existência de outras causas interruptivas não elencadas acima (citações no âmbito administrativo, tentativas de solução conciliatória etc.) , cujo levantamento não se fez necessário, observa-se, pelos eventos indicados, que em nenhum momento transcorreu prazo suficiente para se operar a prescrição (nem mesmo se se considerasse o prazo geral de cinco anos) , tomando-se por referência a Lei 9.873/1999, tida pelo STF como norma regente da prescrição da pretensão punitiva pelo TCU.
Partindo-se da premissa de que a pretensão reparatória segue as mesmas balizas, enquanto não houver norma específica a respeito, a demonstração de que não se operou a prescrição punitiva impõe, como consequência, a conclusão de que também é viável a condenação ao ressarcimento do prejuízo apurado nos autos.
Conclusão sobre a prescrição
De todo o exposto, conclui-se que, caso sejam aplicados os regimes prescricionais adotados pelo Acórdão 1441/2016-TCU-Plenáriolenário e pela Lei 9.873/1999, não ocorreu a prescrição do débito e, consequentemente, da multa proporcional.
3.	CONCLUSÃO DA INSTRUÇÃO PRELIMINAR
Em virtude do exposto, propõe-se:
3.1 não conhecer do recurso de revisão interposto por Luiz Lindbergh Farias Filho, por não atender aos requisitos específicos de admissibilidade, nos termos do artigo 35 da Lei 8.443/92, c/c artigo 288 do RI/TCU;
3.2 encaminhar os autos ao gabinete do relator competente para apreciação do recurso;
3.3 à unidade técnica de origem, dar ciência ao recorrente e aos órgãos/entidades interessados do teor da decisão que vier a ser adotada, encaminhando-lhes cópia."
5. O Ministério Público pronunciou-se favorável à proposta da Serur (peça 80) .
6. Após a manifestação da Procuradoria, o recorrente trouxe aos autos novos elementos na tentativa de demonstrar a irregularidade de sua citação (peças 87-91) .
É o Relatório.

Wanessa Martinez Vargas (168812/OAB-RJ), representando o Município de Nova Iguaçu/RJ; e Rodrigo Nobrega Farias (10220/OAB-PB), representando Luiz Lindbergh Farias Filho.

Subprocurador-Geral Lucas Rocha Furtado

RECURSO DE REVISÃO. TOMADA DE CONTAS ESPECIAL. CONVÊNIO. EXTINTO MINISTÉRIO DO ESPORTE. PROGRAMA SEGUNDO TEMPO. NÃO COMPROVAÇÃO DE PARTE DAS DESPESAS. CITAÇÃO. REVELIA. CONTAS IRREGULARES. DÉBITO. MULTA. RECURSO DE RECONSIDERAÇÃO. CONHECIMENTO. PROVIMENTO PARCIAL. REDUÇÃO DO VALOR DA MULTA. EMBARGOS DE DECLARAÇÃO. NÃO CONHECIMENTO. RECURSO DE REVISÃO. DECLARAÇÃO DE NULIDADE DA CITAÇÃO E DOS ATOS PROCESSUAIS DELA DECORRENTES. EXAME DE MÉRITO DO RECURSO DE REVISÃO PREJUDICADO, POR PERDA DE OBJETO. COMUNICAÇÕES.

TOMADA DE CONTAS ESPECIAL (TCE)

Neste processo de tomada de contas especial, examina-se recurso de revisão apresentado por Luiz Lindbergh Farias Filho, ex-prefeito do Município de Nova Iguaçu/RJ, contra o Acórdão 14206/2018-TCU-Primeira Câmara, relator Ministro Benjamin Zymler, por meio do qual este Tribunal julgou irregulares as contas do ora recorrente, condenando-o ao pagamento do débito de aproximadamente R$ 45.700,00 (valor histórico, parcelas de 2006 a 2008) e aplicando-lhe multa no valor de R$ 6.000,00.
2. As irregularidades foram constatadas na execução do Convênio 263/2005, firmado entre o município e o Ministério dos Esportes, cujo objeto foi a implantação de núcleos de esporte do Programa Segundo Tempo. A União repassou o montante de R$ 1.080.000,00 entre 2006 e 2007.
3. Anoto também que, mediante o Acórdão 9805/2019-TCU-Primeira Câmara, relator Ministro Bruno Dantas, foi dado provimento parcial a recurso de reconsideração, com a consequente redução do valor da multa para R$ 2.000,00 (o valor do débito foi mantido) . A essa deliberação, foram opostos embargos de declaração, que não foram conhecidos por esta Corte, por intermédio do Acórdão 11289/2020-TCU-Primeira Câmara, relator Ministro-Substituto Marcos Bemquerer Costa.
4. Interposto o recurso de revisão, a Serur providenciou o exame de admissibilidade (peças 75-77) , em que propõe que este Tribunal não conheça do recurso, tendo em vista que, a despeito de ter cumprido os requisitos gerais para sua admissão - tempestividade, legitimidade, interesse, e adequação - não atendeu os requisitos específicos do tipo recursal. Além disso, a unidade técnica rejeitou a alegação de vício na citação e considerou não ter havido prescrição.
5. O Ministério Público pronunciou-se favorável a essa proposta.
6. Concordo com a maior parte do exame efetuado pela secretaria. Todavia, entendo que os novos elementos recentemente juntados pelo responsável (peças 87-91) demandam reavaliação a respeito da regularidade de sua citação. 
7. A princípio, cabe ressaltar que, em casos como este, em que se discute prejuízo ao erário, é com a citação válida que ocorre a abertura do contraditório, que se opera em duas vertentes indispensáveis: (i) a de permitir que a parte tome conhecimento quanto às ocorrências que lhe estão sendo imputadas; e (ii) a de possibilitar que se apresente defesa a respeito dessas questões. Daí a relevância desse ato - que é pressuposto de validade do processo, complementando a relação jurídico-processual -, assim como a importância de se verificar se a comunicação foi efetuada no endereço factual do ex-gestor. 
8. Adicionalmente, destaco que, como é notório, as informações oficiais colhidas pelo TCU na base da Receita Federal são atualizadas obrigatoriamente a cada exercício financeiro, quando da declaração do Imposto de Renda. No entanto, não se pode afastar a possibilidade de que eventuais mudanças de endereço não sejam registradas anteriormente à comunicação feita por este Tribunal.
9. Em situações como esta, é plausível que outros elementos apresentados posteriormente pelo responsável demonstrem que a comunicação não ocorreu, de fato, no endereço atualizado. Nesses casos, a jurisprudência deste Tribunal reconhece que não foi devidamente aberto o contraditório e, por consequência, declara nula a citação e os atos dela decorrentes. 
10. Menciono como exemplos de deliberações nesse sentido os Acórdãos 9.473/2018 e 10.127/2018, ambos da 1ª Câmara e relatados pelo Ministro Walton Alencar Rodrigues, 2.202/2014-TCU-2ª Câmara, relatora Ministra Ana Arraes, e o Acórdão 1470/2018-TCU-Plenário, relator Ministro Substituto Marcos Bemquerer, do qual transcrevo trecho do voto condutor (no qual são referidos  ainda os Acórdão 999/2014-TCU-Primeira Câmara, relator Ministro José Múcio Monteiro, e 7.300/2014-TCU-2ª Câmara, relator Ministro Raimundo Carreiro, nesse mesmo sentido) :
"7.	A jurisprudência do TCU tem indicado que a consulta à base de dados do sistema de Cadastro da Pessoa Física - CPF da Receita Federal do Brasil constitui uma presunção, com bom grau de segurança, a respeito da identificação do domicílio de pessoas que devam ser convocadas para apresentar defesa nos processos de controle de externo que tramitam nesta Corte de Contas. Entretanto, pode haver mudança de endereço sem o registro no sistema CPF, ocasião em que o referido sistema deixa de constituir referência adequada para a citação do responsável (v.g.: Acórdão 999/2014-TCU-Primeira Câmara, rel. Min. José Múcio Monteiro; Acórdão 7300/2014-TCU-Segunda Câmara, rel. Min. Raimundo Carreiro) .
8.	No presente caso, a responsável trouxe elementos que efetivamente demonstram que, à época da citação, ela residia na cidade de Teresina/PI, local para onde se mudou a fim de exercer o seu mandato de deputada estadual, cargo decorrente das eleições de 2014. Constam dos autos cópia da fatura de energia elétrica e declaração de quitação emitida pela Eletrobras Distribuição Piauí, em nome da Sra. Janainna Pinto Marques, referente ao exercício de 2016 (peça 51, p. 14 e 15) , que indica o endereço da responsável na cidade de Teresina/PI."
11. Voltando a tratar do presente processo, conforme Aviso de Recebimento do Correios (peça 16) , no dia 1º/9/2017, o ofício citatório (peça 15) foi entregue no endereço que constava no banco de dados da Receita Federal (pesquisa de 21/8/2017, peça 14) . Por consequência de sua inércia, o exprefeito foi considerado revel, tendo a análise do processo prosseguido conforme o art. 12, § 3º, da Lei 8.443/1992.
12. Como já afirmei, quando os autos já se encontravam em meu gabinete, o recorrente aduziu novos documentos que apresentam informações relevantes quanto à real efetividade dessa comunicação.
13. Ele informa que, quando foi citado pelo TCU em 1º/9/2017, já havia mudado de domicílio em 22/8/2017. Para sustentar essa assertiva, traz aos autos Escritura Pública de Compra e Venda de Imóvel (peça 90) , no qual consta como compradora a companheira do responsável à época, Maria Antônia Goulart da Silva.
14. Vale destacar também que a união estável entre o recorrente e Maria Antônia Goulart da Silva era de conhecimento público e é verificável em notícias da imprensa à época. Ademais, essa condição é corroborada pelas certidões de nascimentos dos dois filhos do casal, ocorridos em 6/7/2012 e 17/6/2010 (peça 91) .
15. Diante do exposto, para que seja respeitada a garantia constitucional da regular abertura do contraditório e para que o responsável exerça seu direito de defesa de forma ampla, este Tribunal deve, com base nos arts. 174 a 176 do Regimento Interno do TCU, declarar a nulidade da citação ocorrida em 1º/9/2017 (peças 15 e 16) e, consequentemente, dos atos processuais que dela decorreram, como os já referidos Acórdãos 14.206/2018, 9.805/2019 e 11.289/2020, todos da 1ª Câmara. 
16. Por fim, é oportuno registrar que a notificação a respeito do acórdão condenatório não foi possível no mesmo local utilizado para a citação, tendo os Correios consignado, em 28/11/2018, a informação "mudou-se" no Aviso de Recebimento (peça 32) . Por esse motivo, nova pesquisa de endereço foi realizada em 6/12/2018 (peça 33) , na qual o ex-gestor foi identificado como Senador Federal, havendo, pois, a possibilidade de citá-lo em seu escritório de apoio no Rio de Janeiro/RJ.
Assim, voto para que seja adotado o acórdão que ora submeto ao Colegiado.
TCU, Sala das Sessões, em 5 de julho de 2022.
ANTONIO ANASTASIA 
Relator